臺灣花蓮地方法院民事裁定　　　　　　 100年度家聲字第97號
聲　請　人　林淳卉
相　對　人　廖睿翔
上列當事人，聲請變更子女姓氏事件，本院裁定如下：
    主  文
准廖庭宏（男，民國○○年○○月○日生，身分證統一編號：Ｚ000000
000號）、廖永承（男，民國○○年○月○日生，身分證統一編號：Ｚ
000000000號）變更姓氏為母姓「林」。
聲請程序費用由聲請人負擔。
    理  由
一、本件聲請意旨略以：聲請人林淳卉與相對人廖睿翔原為夫妻
    ，雙方於民國97年10月日協議離婚，並約定聲請人即雙方所
    生未成年子女廖庭宏（男，民國○○年○○月○日生，身分證統
    一編號：Ｚ000000000號）、廖永承（男，民國○○年○月○日生
    ，身分證統一編號：Ｚ000000000號）權利義務之行使或負擔
    （以下簡稱親權）由聲請人任之。嗣聲請人於99年10月10日
    與案外人李彥濬結婚另組家庭，未成年子女廖庭宏、廖永承
    現由聲請人及繼親家庭扶養照顧，且與繼父李彥濬相處融洽
    ，李彥濬原欲收養廖庭宏、廖永承，然因相對人不同意而未
    果，然為免廖庭宏、廖永成與聲請人及繼父姓氏不同而滋生
    認同之困擾，故為聲請人之最佳利益，爰依民法第1059條第
    5項第1款請求變更其姓氏為母姓「林」等語。
二、相對人則不同意為成年子女廖庭宏、廖永成變更其姓氏為母
    姓「林」，並辯稱：目前也沒有怎樣，都好好的，沒有必要
    更改。如果是因為聲請人已經另組家庭而要改姓，他可以請
    求聲請人將孩子的親權還給他，由他來帶孩子等語。
三、按父母離婚，或父母之一方或雙方死亡，或父母之一方或雙
    方生死不明滿3年，或父母之一方曾有或現有未盡扶養義務
    滿2年，父母之一方或子女得為子女之利益，請求法院宣告
    變更子女之姓氏為父姓或母姓，民法第1059條第5項定有明
    文。而姓氏屬姓名權而為人格權之一部分，具有社會人格之
    可辨識性，除與身分安定及交易安全有關外，尚有家族制度
    之表徵，因此始賦予父母選擇權，惟因應情勢變更，為子女
    之利益，父母之一方或子女自得請求法院宣告變更子女之姓
    氏為父姓或母姓。又民法第1059條第5項所規定之「為子女
    之利益」，為抽象法律概念，實質內容必須透過解釋予以補
    充，而民法規範父母子女間之法律關係，向以追求與維護子
    女之最佳利益為最優先考量，藉以實現憲法保障子女人格權
    益之價值，此為司法院大法官釋字第365號、第587號解釋理
    由書所闡述，亦為近來民法親屬編修法時所遵循，至於如何
    以子女最佳利益為考量，必須綜合家庭狀況、親權行使、子
    女人格成長等整體情狀予以審酌。
四、經查：聲請人主張之事實，業據提出戶籍謄本在卷可憑，且
    經本院調閱100年度司養聲字第9號收養認可事件查明屬實，
    又證人即未成年子女廖庭宏、廖永承當庭陳明：「我們希望
    可以改姓，因為聲請人再婚了，我們也叫新的爸爸為爸爸，
    我們感情也不錯，他們去年結婚，這一年來我們四口相處都
    不錯。我們是希望可以被繼父收養後改姓李，但若不能收養
    改成媽媽的姓也可以。兩造離婚之前相對人就是動不動就會
    打罵我們，沒有對我們很好，離婚之後本來也沒有對我們很
    好，但是因為繼父打收養的官司，所以相對人就對我們比較
    好一直到現在。……我們現在跟生父的互動不錯，但還是希
    望可以改為聲請人的姓氏。目前主要扶養人是聲請人，本來
    相對人是要支付我們的學費，但是後來都沒有付，都是媽媽
    跟繼父在付，相對人只有給付健保費，只是有時候相對人會
    遲繳，聲請人就要去補卡。」等語（見本院100年10月14 日
    訊問筆錄第2至4頁）。顯見未成年子女廖庭宏、廖永承已與
    父姓家族失去社會生活連結，亦失去家族認同感。又姓氏屬
    姓名權而為人格權之一部分，具有社會人格之可辨識性，除
    與身分安定及交易安全有關外，尚有家族制度之表徵，因此
    始賦予父母選擇權，惟因應情勢變更，倘變更子女姓氏有利
    於未成年子女時，為子女之利益，父母之一方或子女自得請
    求法院宣告變更子女之姓氏為父姓或母姓。本院審酌上情，
    認本件雙方協議離婚後，約定對於未成年子女廖庭宏、廖永
    承權利義務之行使（下稱親權之行使），均由聲請人任之，
    且未成年子女廖庭宏、廖永承均與聲請人同住，並由聲請人
    任主照扶養之責，母子依附關係緊密，又聲請人再婚後，未
    成年子女廖庭宏、廖永承與聲請人及繼父李彥濬共組家庭，
    相處融洽，李彥濬甚至有收養未成年子女廖庭宏、廖永承之
    意願，可見亦已將未成年子女廖庭宏、廖永承視如己出，聲
    請人與繼親家庭在未成年子女廖庭宏、廖永承自我認同之發
    展過程中產生絕大的影響力，形成為其認同對象之心理趨向
    ，其原有人格權中表徵父方家族之父姓，與其人格中實際認
    同之對象相違背，未成年子女又無能力將之切割分離，此種
    自我認同過程中發生之困惑與矛盾，顯不利於身心健全之發
    展，是若強使廖庭宏、廖永承保有其父姓氏，將使廖庭宏、
    廖永承之實際照顧、生活情形，與表徵家族網絡之姓氏不相
    一致，使廖庭宏、廖永承產生身分認同之混淆。又未成年子
    女廖庭宏、廖永承分別為14歲及11歲，對於改姓與否已有相
    當自主之意思，而均明確表示希望能改從母姓之意願。故為
    維護未成年子女人格發展，以及行使親權人之家庭能和諧美
    滿之目的，並尊重廖庭宏、廖永承當庭向本院明確表示希望
    更改姓氏為母姓之心願及理由，本院認聲請人聲請變更廖庭
    宏、廖永承姓氏為母姓，應較符合未成年子女之利益。綜上
    ，堪認聲請人之請求為有理由，應予允許，爰准變更廖庭宏
    、廖永承之姓氏如主文所示。
四、爰依非訟事件法第131條之1第2項、第122條第3項，裁定如
    主文。
中    華    民    國   100    年    11    月    1     日
                  家事法庭      法  官  陳雅敏
以上正本係照原本作成。
如不服本裁定應於送達後10日內向本院提出抗告狀，並繳納抗告
費新台幣1,000元。
中    華    民    國   100    年    11    月    2     日
                                書記官  邱鴻志